【裁判字號】    85,台上,1819
【裁判日期】    850418
【裁判案由】    偽造文書
【裁判全文】
最高法院刑事判決                              八十五年度台上字第一八一九號
    上訴人  台灣高等法院檢察署檢察官
    被  告  甲  ○  男
            乙○○  男
右上訴人因被告等偽造文書案件，不服台灣高等法院中華民國八十四年七月二十八日
第二審判決（八十四年度上訴字第一六六四號，起訴案號：台灣板橋地方法院檢察署
八十二年度偵字第一五二三一號），提起上訴，本院判決如左：
    主  文
原判決關於甲○部分撤銷，發回台灣高等法院。
其他上訴駁回。
    理  由
一發回部分：
原判決以公訴意旨略稱：被告甲○利用其保管告訴人侯永盛所有台北縣土城市○○○
段第七二號土地所有權狀及印鑑章之便，意圖為自己不法之所有，於民國（下同）八
十年九月廿三日，未經告訴人之同意，擅自將上開印鑑章及土地所有權狀提供與建商
乙○○，在合建契約地主欄下，盜用告訴人之印章，共同偽造告訴人參與合建之私文
書，並由被告甲○將屬於告訴人之合建保證金新台幣（下同）十五萬元據為己有。嗣
又以同一手法，先後於八十一年四月廿一日及八十一年十一月間，共同偽造土地分割
協議書及分割共有物之起訴狀，致生損害於告訴人。嗣於八十二年三月中旬，告訴人
始知上情，因認被告甲○牽連觸犯刑法第二百十條之偽造私文書罪嫌及同法第三百三
十五條第一項之侵占罪嫌云云，而經審理結果，以被告甲○犯罪尚屬不能證明，因而
維持第一審無罪之判決，駁回檢察官在第二審之上訴，固非無見。
惟按刑法偽造私文書罪之成立，係以未經他人同意，擅冒其人名義而制作內容不實之
文書，足以生損害於他人或公眾為構成要件。是否足生損害，並非限於發生實害，而
係以有損害之虞為已足。又土地所有權人欲如何利用其土地，乃其自由行使之權利，
斷不容他人擅自作主，未經其同意即妄加處理，且土地合建是否必定有利於土地所有
權人，端視所有權人個人主觀上之認知及因合建契約而受益多寡而定，要難一概認係
有利於土地所有權人。本件被告是否成立偽造告訴人侯永盛名義之合建契約書，應以
被告甲○是否未經告訴人同意，冒用告訴人名義與建商乙○○簽訂合建契約書為斷，
苟被告甲○未經得告訴人同意，而簽訂前述合建契約書，其自足生損害於告訴人，而
應成立偽造私文書罪，要難以土地合建房屋乃土地之利用行為，並非不利於告訴人，
及被告甲○係告訴人之尊長，而解免刑責。乃原判決竟謂土地合建房屋乃土地之利用
行為，並非不利於共有人，被告甲○認土地合建取得房屋為有利於自己及共有人之一
侯永盛，則被告甲○以尊長身分又持有告訴人之印章及土地所有權狀，乃代理告訴人
簽約，自認無違背告訴人之本意，在其主觀上尚無偽造文書之犯意云云，其認定顯違
論理法則。上訴意旨執以指摘原判決此部分違法，非無理由，又偽造文書部分既應發
回，自應將有牽連關係之侵占部分一併發回，應認原判決關於被告甲○部分有撤銷發
回之原因。
二駁回部分：
按刑事訴訟法第三百七十七條規定，上訴於第三審法院，非以判決違背法令為理由，
不得為之。是提起第三審上訴，應以原判決違背法令為理由，係屬法定要件。如果上
訴理由狀並未依據卷內訴訟資料，具體指摘原判決不適用何種法則或如何適用不當，
或所指摘原判決違法情事，顯與法律規定得為第三審上訴理由之違法情形，不相適合
時，均應認其上訴為違背法律上之程式，予以駁回。檢察官上訴意旨略稱：(一)被告乙
○○既係專業建築商，且又在國泰建設公司任職多年，要非欠缺社會經驗與閱歷之人
，則依甲○之年齡、智識程度，與侯永盛兩相比較，就被告甲○所聲稱之可代理侯永
盛云云，當有合理之懷疑。又授權固不以形諸書面為必要，然衡諸一般合建契約，因
事關當事人之重大利益，苟確有代理之情況，多書立授權書為憑，乃本件並未如此，
以被告乙○○多年從事建築事業之閱歷與經驗，自更滋疑義，是原判決未詳予審酌、
調查，即率為被告乙○○無罪之諭知，顯未盡調查能事。(二)原判決既以侯永盛曾傳真
身分證影本等予被告乙○○，而認游某相信甲○之代理行為，惟卻又引述侯永盛於偵
查中所陳：伊在大伯（指甲○）處見到合建契約，伊不同意，嗣後欲分割，認係要將
其所有之部分土地分割出來，不參加合建，方把身分證傳真予游某等供證，殊有理由
矛盾之違法。再者，違法犯紀非必暗中為之，否則常見之光天化日之下，搶奪他人財
物之犯罪行為又從何說起﹖況甲○果否得到侯永盛之授權而有權代理簽約，其他合建
者或認事不干己，未予注意關切，故焉能以被告乙○○於簽約時均係公然為之，而認
其無明知違法、避人耳目之情形，並援為無罪之理由等語。
惟查同案被告甲○於簽訂本件合建契約時，已表明告訴人侯永盛同意合建，並持侯永
盛之印章及土地所有權狀，代替侯永盛簽訂合建契約，此除經被告乙○○辯述甚明外
，並為甲○及訂約時在場另一參與合建地主藍再興之子藍世玉所證實，嗣因該土地部
分共有人藍盛茂、藍聰義、藍菜玉、藍財富、藍貴風、藍丁財、王藍麗霞等人不同意
合建，共有之土地必須分割，告訴人乃將身分證影本、戶籍謄本等資料交予被告乙○
○辦理分割事宜，被告乙○○並曾至告訴人住處向告訴人說明合建情形，此亦迭經被
告乙○○辯述綦詳，而告訴人於偵查中亦承認交付身分證、戶籍謄本等資料予被告乙
○○，以辦理土地分割事宜，雖告訴人另稱伊以為是要把伊共有之部分分割出來不參
加合建云云，但原審綜合上述證據資料，認被告乙○○所辯上情應屬可採，其並無偽
造告訴人名義合建契約之犯意，而諭知無罪，要難泛指為未盡職權調查之能事。又原
審係綜合前述證據資料，認被告乙○○所辯為可採，並非全以告訴人在偵查中所供為
判決基礎，故尚難以原判決理由載明告訴人侯永盛曾傳真身分證影本予被告乙○○，
又引述告訴人於偵查中所陳：伊在甲○處見到合建契約，伊不同意，嗣後欲分割，認
係要將伊所有之部分土地分割出來，不參加合建，方把身分證傳真予游某等供詞為判
決基礎，而指為有理由矛盾之違法。檢察官此部分上訴意旨，並非依據卷內訴訟資料
，具體指摘原判決不適用何種法則或如何適用不當，徒就原審採證認事職權之適法行
使，為事實上之爭執，此部分上訴為違背法律上之程式，應予駁回。
據上論結，應依刑事訴訟法第三百九十七條、第四百零一條、第三百九十五條前段，
判決如主文。
中      華      民      國    八十五    年      四      月     十八     日
                              最高法院刑事第三庭
                                  審判長法官  蔡  詩  文
                                        法官  莊  登  照
                                        法官  鄭  三  源
                                        法官  洪  明  輝
                                        法官  蔡  清  遊
      右正本證明與原本無異
                                              書  記  官
中      華      民      國    八十五    年      四      月     二十五   日
                                                                   Ｍ


司法院資訊處製作；財團法人民間司法改革基金會備份。
